臺灣台中地方法院民事判決　　　　　　　　　　　九十一年度訴字第三六四九號
　　原　　　告　合作金庫銀行股份有限公司
　　法定代理人　丁○○
　　訴訟代理人　甲○○
　　被　　　告　丙○○
　　　　　　　　戊○○
　　　　　　　　乙○○
右當事人間請求清償借款事件，本院判決如左：
    主    文
被告應連帶給付原告新臺幣壹佰玖拾伍萬肆仟肆佰壹拾柒元，及自民國九十年九月二
十一日起至清償日止，按年息百分之十點五計算之利息，暨自民國九十年十月二十二
日起至清償日止，逾期在六個月以內，按原利率加付一成，逾期超過六個月以上者，
按原利率加付二成之違約金。
訴訟費用由被告連帶負擔。
    事    實
甲、原告方面：
一、聲明：求為判決如主文所示。
二、陳述：
（一）被告丙○○於民國八十九年九月四日，邀同被告戊○○、乙○○為連帶保證人
      ，向原台中市第一信用合作社借款新台幣（下同）四百萬元，清償日為九十年
      三月四日，並約定以年息百分之十點五計息，若逾期付息或到期未履行債務時
      ，自逾期日起六個月以內者加計放款利率百分之十，逾六個月以上者，就其超
      過部分加放款利率百分之二十計付違約金。詎被告自民國九十年九月二十一日
      起，利息即分文未付，依借據所載特約條款之約定，全部借款之償還均喪失期
      限利益，應立即清償，計尚欠本金一百九十五萬四千四百一十七元及利息、違
      約金。
（二）嗣台中市第一信用合作社經財政部指定中央存款保險股份有限公司接管，該公
      司接管後並報經財政部九十年九月十四日台財融（三）字第０九０三０００一
      四九號函核准，同意概括讓與台中市第一信用合作社之全部營業及資產負債，
      雙方並於同日簽訂概括讓與承受契約，是其債權與債務均歸原告。
（三）對被告抗辯之陳述：
      (1)按免責的債務承擔契約有由於承擔人與債權人訂立者，有由於承擔人與債務
        人訂立者，惟後者非經債權人承認，對於債權人不生效力，民法第三００條
        及第三０一條定有明文。查本件訴外人周俊傑並未與台中市第一信用合作社
        訂立債務承擔契約，縱其曾與被告等人訂立債務承擔契約，因未經債權人台
        中市第一信用合作社之承認，該債務承擔契約對於債權人應不生效力。是故
        被告於九十一年十一月二十六日提出之答辯狀主張：「‧‧‧九十年七月五
        日由第三人周俊傑與原債權人台中市第一信用合作社訂立債務承擔契約承擔
        被告等之債務有第三人周俊傑書立委託書可證‧‧‧」及九十一年十一月十
        八日之答辯狀主張「‧‧‧衡諸訴外人周俊傑所立之委託書內文之表示，可
        知台中市第一信用合作社已受有債務承擔之通知‧‧‧」云云，均以委託書
        或當成案外人周俊傑與台中市第一信用合作社訂立之債務承擔契約，或為訴
        外人周俊傑與被告等成立債務承擔契約之通知，實有誤會。況依民法第三０
        二條第一項之規定，本件訴訟即便被告與訴外人周俊傑訂立債務承擔契約，
        並以委託書代替債務承擔契約之通知催告台中市第一信用合作社，因台中市
        第一信用合作社並未承認，故對台中市第一信用合作社自不生效力。
      (2)被告丙○○以被告戊○○、乙○○為連帶保證人，於八十九年九月四日向台
        中市第一信用合作社（已由原告承受）借款，雙方已成立消費借貸法律關係
        ，被告等人與訴外人周俊傑私下之借貸等糾紛，實非原告明瞭亦無法介入。
        縱被告等人與訴外人周俊傑約定由周俊傑清償，充其量亦僅為履行承擔契約
        ，並無拘束債權人之效力。
三、證據：提出本票影本一份、授信約定書影本三份、財政部台財融（三）字第０九
          ０三０００一四九號函影本一份、放款結清戶交易明細表一份、放款本金
          轉帳貸方傳票及存摺存款存款憑條影本各一份為證。
乙、被告方面：
壹、被告乙○○部分：
一、聲明：原告之訴駁回。
二、陳述：被告未於最後言詞辯論期日到庭，惟據其所具書狀為：
（一）訴外人周俊傑原係台中市第一信用合作社之理監事，於九十年五月十日曾以承
      諾書向被告乙○○表示，願以承諾人（即周俊傑）存於原台中市第一信用合作
      社之存款本金四百三十八萬五千五百元，於屆存款期日，應清償以乙○○（即
      被告）名義向台中市第一信用合作社之貸款新台幣四百萬元整。由此承諾書面
      之聲明，即可知悉被告純粹為周俊傑所利用之人頭戶，實質上本件系爭債權債
      務關係之當事人為前台中市第一信用合作社之理監事周俊傑及原告。
（二）又於九十年七月五日，周俊傑另以委託書向原台中市第一信用合作社表示：立
      委託書人周俊傑存於一信總社定期存款四百三十八萬五千五百元及股金三百六
      十一萬四千五百元共計八百萬元，因債務關係，同意委託一信總社以定存單及
      股金逕行抵銷償還原台中市第一信用合作社三民分社有關被告及丙○○之信用
      貸款各四百萬元，亦可證明系爭債權額之實質上借款人為當時之一信理監事周
      俊傑，在當時周俊傑等人簽承諾書、委託書的同時，一信之江經理及洪課長拜
      託被告在申請書上簽名，並保證原告方面會自己處理。
（三）訴外人周俊傑所立之委託書內文之表示，可知台中市第一信用合作社已受有債
      務承擔之通知，依民法第三百零五條第一項之規定，並參照其立法理由，系爭
      債權額已概括由周俊傑承擔，而生承擔債務之效力。原告既概括承受原一信的
      債務，自不應逕自對被告提起債務返還之訴，其逕自追償無辜的人頭，有違民
      法第一百四十八條之規定。
三、證據：提出支票影本一份、保證本票影本一份、承諾書影本一份、委託書影本一
          份為證。
貳、被告丙○○、戊○○部分：
一、聲明：原告之訴駁回。
二、陳述：被告二人未於最後言詞辯論期日到庭，惟據其前所具之答辯狀略以：
          系爭債務業於九十年七月五日由第三人周俊傑與原債權人台中市第一信用
          合作社訂立契約承擔被告等之債務，有第三人周俊傑書立之委託書可證，
          另就不足額部分由第三人周俊祥簽發到期日九十年六月三十日之本票予台
          中市第一信用合作社，則被告等之人責務於上開承擔契約成立時業已移轉
          予該第三人周俊傑，原告執已由第三人周俊傑承擔之債務向被告等請求清
          償，自屬無據。
三、證據：提出委託書影本一份。
    理    由
一、被告未於最後言詞辯論期日到場，核無民事訴訟法第三百八十六條所列各情形，
    爰依原告之聲請，由其一造辯論而為判決。
二、原告主張被告丙○○於八十九年九月四日，邀同被告戊○○、乙○○為連帶保證
    人，向原台中市第一信用合作社借款四百萬元，清償日為九十年三月四日，並約
    定以年息百分之十點五計息，若逾期付息或到期未履行債務時，自逾期日起六個
    月以內者加計放款利率百分之十，逾六個月以上者，就其超過部分加放款利率百
    分之二十計付違約金。嗣原告於九十年九月十四日依財政部台財融三字第００三
    ０００一四九號函概括承受原屬台中市第一信用合作社全部營業及資產、負債並
    繼續營業。詎系爭借款自九十年九月二十一日起未獲利息，計尚欠本金一百九十
    五萬四千四百一十七元及利息、違約金之事實，業據其提出本票影本一份、授信
    約定書影本三份、財政部台財融（三）字第０九０三０００一四九號函影本一份
    、放款結清戶交易明細表一份、放款本金轉帳貸方傳票及存摺存款存款憑條影本
    各一份為證。被告丙○○、戊○○、乙○○對其分別為系爭借款之借款人、保證
    人及系爭借款未依約清償之事實亦均不爭執，足認原告上開主張應屬可採。
三、被告丙○○、戊○○、乙○○以系爭借款業經訴外人周俊傑於九十年七月五日出
    具委託書予台中市第一信用合作社，表示願以立委託書人（即周俊傑）存於原台
    中市第一信用合作社之存款本金四百三十八萬五千五百元，於屆存款期日，應清
    償以丙○○、乙○○之信用貸款，金額各四百萬元，是被告等人之債務於上開債
    務承擔契約成立時已移轉予周俊傑，原告不得再向被告求償乙節置辯，並提出委
    託書影本一份為憑。惟查，所謂免責的債務承擔乃不變更債務之同一性，由第三
    人承受該債務而為債務人之意，依民法第三百條、第三百零一條之規定，免責的
    債務承擔如係由第三人與債權人訂立契約承擔債務人之債務，其債務於契約成立
    時，移轉於該第三人；如係第三人與債務人訂立契約承擔其債務者，則非經債權
    人承認，對於債權人不生效力。原告否認與訴外人周俊傑訂立契約由周俊傑承擔
    被告等之債務或承認被告等與周俊傑之債務承擔契約，則被告自應就其等所辯負
    舉證責任。查上開被告提出訴外人周俊傑於九十年七月五日出具之委託書，姑不
    論其內容是否業已載明周俊傑願承擔被告等債務之旨，僅就該委託書形式上觀察
    ，乃周俊傑單方出具予台中市第一信用合作社之文書，尚難憑此認周俊傑與台中
    市第一信用合作社間有債務承擔之契約；又縱認訴外人周俊傑與被告等業已訂立
    契約由周俊傑承擔被告等之債務，且上開委託書乃為債務承擔之通知，惟被告並
    未能舉證證明上開債務承擔契約業已得債權人即台中市第一信用合作社或原告之
    承認，對於債權人即原告，自不生效力。是被告抗辯系爭債務已由訴外人周俊傑
    承擔，原告不得向渠等請求云云，即無足採。
四、被告乙○○另辯稱本件借款實係原訴外人周俊傑即原台中市第一信用合作社理監
    事所借用，伊僅係人頭，有周俊傑於九十年五月十日出具願清償借款之承諾書可
    證云云。然查，本件被告乙○○對擔任系爭借款連帶保證人之事實並不爭執，而
    系爭借款於借貸契約成立後，業已於八十九年八月三十日放款四百萬元入借款人
    即被告丙○○之帳戶，有原告提出之放款本金轉帳貸方傳票及存摺存款存款憑條
    影本各一份在卷可稽，原告既已依約交付借款予借款人，借款人即有依約還款之
    義務，至該款項嗣由何人使用，實與兩造業已成立生效之消費借貸無關，至被告
    與訴外人周俊傑約定由周俊傑清償，充其量亦僅為渠等間之債權債務關係，基於
    債之相對性，並無拘束債權人即原告之效力；且按連帶保證乃保證人與主債務人
    連帶負債務履行責任之保證，被告為連帶保證人，自應與主債務人丙○○就系爭
    借款連帶負債務履行責任。是被告乙○○以系爭借款實際係訴外人周俊傑使用，
    抗辯其為人頭，依誠信原則，原告不得對其訴請返還借款云云，顯無理由。
五、從而，原告依消費借貸及連帶保證之法律關係，請求被告連帶給付如主文第一項
    所示之金額、利息、違約金，為有理由，應予准許。
據上論結：本件原告之訴為有理由，並依民事訴訟法第三百八十五條第一項前段、第
七十八條、第八十五條第二項，判決如主文。
中　　  華　　　民　　　國　　 九十一　　年　　十二　　月　　 三十一  　日
                                臺灣台中地方法院民事第一庭
~B法　　　官　吳幸芬
右為正本係照原本作成
如對本判決上訴須於判決送達後二十日內向本院提出上訴狀
中　　　華　　　民　　　國　　九十一　　年　　 十二　　 月　　三十一　　日
~B法院書記官
